臺灣桃園地方法院民事判決　八十九年度訴字第一一二六號
　　原　　　告　台灣土地銀行
　　法定代理人　甲○○
　　法定代理人　乙○○
右當事人間請求損害賠償事件，本院判決如左：
    主　　　文
被告應給付原告新台幣佰捌拾捌萬柒仟佰貳拾元，及自民國八十九年九月八日起
至清償日止，按年息百分之五計算之利息。
訴訟費用由被告負擔。
本判決第一項於原告以新台幣壹佰貳拾玖萬伍仟柒佰柒拾元為被告供擔保後，得假
執行。被告如於假執行程序實施前，以新台幣佰捌拾捌萬柒仟佰貳拾元為原告預
供擔保，得免為假執行。
    事    　實
甲、原告方面：
一、聲明：（一）被告應賠償原告新台幣（下同）佰捌拾捌萬柒仟佰貳拾元，及
    自起訴狀繕本送達之翌日起至賠償日止，按週年利率百分之五計算之利息。（二
    ）訴訟費用由被告負擔。（三）第一項請求，原告願供擔保請准宣告假執行。
二、陳述：（一）緣座落桃園縣桃園市○○段一０二地號基地上及其上建物即桃園縣
    桃園市○○段一一三七建號、門牌：桃園市○○○街十五號地下室底二層、用途
    為防空避難室兼停車場之建物，訴外人合揚建設股份有限公司已於民國（下同）
    八十三年八月二十三日設定第一順位最高限額抵押權九億五千三百八十八元給予
    台灣土地銀行內湖分行並由該分行完成貸款手續。（二）詎被告竟將前述第一順
    位抵押權漏未登載，致原告之桃園分行誤認為前揭建物並未設定有抵押權，而依
    被告於八十七年十二月二十四日所核發桃園市○○段一一三七建號之建築改良物
    登記簿謄本資料貸放款共五千三百三十三萬元予訴外人邱素芬、楊榕根、陳金益
    等三人。而前述第一順位抵押權所擔保之債權已不足清償，原告因被告漏未登載
    之故致為第二順位抵押權所擔保之債權更無收回之望。（三）按因登記錯誤遺漏
    或虛偽致受損害者，由該地政機關負損害賠償責任，土地法第六十八條定有明文
    。原告因依被告所核發之桃園市○○段一一三七建號原「無」抵押權登記之建物
    登記簿謄本，所核貸之放款戶訴外人邱素芬、楊榕根、陳金益等三人，目前貸款
    均已逾期未清償，原告已聲請鈞院拍賣抵押物求償，惟因被告漏未登載第一順位
    抵押權之故，致原告仍受有三百八十八萬七千三百二十元之損害。其計算方式如
    下：一、陳金益部分：依據鈞院八十八年度執字第一一九三八號強制執行事件函
    請財團法人臺灣經濟技術研究所鑑定陳金益就上述桃園市○○段一一三七建號之
    建物價值，經其鑑定價值為五十四萬三千六百六十元。原告即以上述鑑定結果計
    算陳金益部分原告所受之損害。二、楊榕根部分：因楊榕根部分與陳金益部分面
    積相同，故其計算方式與陳金益部分相同，即同以五十四萬三千六百六十元計算
    。三、邱素芬部分：依據鈞院八十八年度執字第一一九四二號強制執行事件就上
    述桃園市○○段一一三七建號之建物鑑定價值為二百八十萬元計算原告所受之損
    害。綜上三者，合計原告受有三百八十八萬七千三百二十元之損害。
三、證據：提出桃園縣桃園地政事務所於八十七年十二月二十四日及八十九年三月三
    日所列印核發之桃園市○○段一一三七建號之建築改良物登記簿謄本暨本院八十
    八年度執字第一一九四三號八十八年九月一日囑託查封登記函、八十八年十一月
    二十二日強制執行不動產公告、財團法人臺灣經濟技術研究所鑑定表、本院八十
    八年度執字第一一九四二號八十八年十月一日執行處通知書影本各一份；並聲請
    調閱本院八十五年執字第七七四七號、八十五年執字第六八一七號、八十八年執
    字第一一九四三號等卷宗資料。
乙、被告方面：
一、聲明：（一）原告之訴及其假執行之聲請均駁回。（二）訴訟費用由原告負擔。
    （三）如受不利之判決，被告願供擔保，請准宣告免為假執行。
二、陳述：（一）原告並無受損害。蓋：債者，係特定人向特定人請求一定行為之法
    律關係。債權，乃債權人向債務人請求一定行為之財產權。原告之抵押債務人仍
    存在，原告自得向其行使權利，且並無不能行使之情事，故原告謂其受有損害並
    非無疑。（二）查被告於八十七年間實施地籍資料電子處理作業，將人工登記簿
    之有效資料建檔，當此過渡時期，原告受理貸款前應同時申請人工登記簿謄本及
    電子登記簿謄本予以徵信查明，以確保本身權益，是以原告不無疏誤之處。（三
    ）查系爭土地之第一順位抵押權人與第二順位抵押權人皆同為原告台灣土地銀行
    ，原告應最為清楚本身債權狀況及抵押權設定情形，其於抵押權設定時竟未發現
    遺漏，實均為其過失。（四）又本案建物原告於八十七年十一月九日申請設定抵
    押權，同日適值該地段實施電腦化作業首日上線，換言之，上線前建物提供人即
    訴外人邱素芬、楊榕根、陳金益等三人提示之人工登記簿謄本應有登載前順位抵
    押權之存在，原告受理貸款前徵信未予查明該建號設有前順位抵押權，係屬其疏
    誤。綜上，原告對債務人之債權仍存在，且並無不能向債務人行使權利之情形，
    故其並未受有損害，自無請求被告賠償之理。
三、證據：被告未提出任何證據資料。
丙、本院依職權調閱本院八十八年執字第一一九三八號（債務人陳金益）、八十八年
    執字第一一九四二號（債務人邱素芬、陳金益）、八十八年執字第一一九四三號
    （債務人楊榕根、邱素芬）及八十九年執字第七四一八號（債務人邱素芬）等執
    行卷宗資料。
    理　　　由
一、按民法第八百六十條規定：「稱抵押權者，謂對於債務人或第三人不移轉占有而
    供擔保之不動產，得就其賣得價金受清償之權。」因此，抵押權乃係屬一種為擔
    保債權實現（受清償）之物權，抵押權遭受損害時，其所受損害之價值，即應以
    債權因抵押權遭受損害而不能實現（受清償）之擔保物（抵押物）價值計算之。
    次按，土地法第四十三條規定：「依本法所為之登記，有絕對效力。」是為登記
    之公信力；同法第六十八條規定：「因登記錯誤遺漏或虛偽致受損害者，由該地
    政機關負損害賠償責任。但該地政機關證明其原因應歸責於受害人時，不在此限
    。前項損害賠償，不得超過受損害時之價值。」
二、本件原告主張座落桃園縣桃園市○○段一０二地號基地上及其上建物即桃園縣桃
    園市○○段一一三七建號、門牌：桃園市○○○街十五號地下室底二層、用途為
    防空避難室兼停車場之建物，已由訴外人合揚建設股份有限公司於八十三年八月
    二十三日設定第一順位最高度限額抵押權九億五千三百八十八元登記給予台灣土
    地銀行內湖分行之事實，業據原告提出桃園縣桃園地政事務所於八十九年三月三
    日所列印核發之桃園市○○段一一三七建號建築改良物登記簿謄本一份為證，且
    被告對此事實亦不爭執，應堪信為真。又原告主張被告於八十七年十二月二十四
    日所列印核發之桃園市○○段一一三七建號、門牌：桃園市○○○街十五號地下
    室底二層之建築改良物登記簿謄本，竟將前述第一順位抵押權漏未登載之事實，
    亦據原告提出桃園縣桃園地政事務所於八十七年十二月二十四日所列印之桃園市
    ○○段一一三七建號之建築改良物登記簿謄本一份為證，且被告對此亦不爭執，
    亦堪認屬實。惟原告另主張其因被告漏未將前述第一順位抵押權登載，致其誤認
    前揭桃園市○○段一一三七建號之建物並未設定有抵押權，而依被告於八十七年
    十二月二十四日所列印核發桃園市○○段一一三七建號之建築改良物登記簿謄本
    資料，貸放款共五千三百三十三萬元予訴外人邱素芬、楊榕根、陳金益等三人，
    惟前述由訴外人合揚建設股份有限公司為台灣土地銀行內湖分行設定登記之第一
    順位抵押權所擔保之債權就已不足清償，原告因被告漏未登載之故，致今成為第
    二順位抵押權所擔保之債權更無收回之望等語，雖據原告提出上揭桃園縣桃園地
    政事務所於八十七年十二月二十四日所列印核發之桃園市○○段一一三七建號之
    建築改良物登記簿謄本一份為證。惟被告就此則略以：被告因於八十七年間實施
    地籍資料電子處理作業，將人工登記簿之有效資料建檔，當此過渡時期，原告受
    理貸款前應同時申請人工登記簿謄本及電子登記簿謄本予以徵信查明，以確保本
    身權益，是以原告不無疏誤之處，且系爭土地之第一順位抵押權人與第二順位抵
    押權人皆同為原告台灣土地銀行，原告應最為清楚本身債權狀況及抵押權設定情
    形，其於抵押權設定時竟未發現遺漏，實均為其過失，且本案建物原告於八十七
    年十一月九日申請設定抵押權，同日適值該地段實施電腦化作業首日上線，換言
    之，上線前建物提供人即訴外人邱素芬、楊榕根、陳金益等三人提示之人工登記
    簿謄本應有登載前順位抵押權之存在，原告受理貸款前徵信未予查明該建號設有
    前順位抵押權，係屬其疏誤等語，資為抗辯。
三、查本件依據原告所提出之被告於八十九年三月三日所列印核發之桃園市○○段一
    一三七建號之建築改良物登記簿謄本，訴外人合揚建設股份有限公司係於八十三
    年八月二十三日即已經設定登記第一順位最高限額抵押權九億五千三百八十八元
    給予台灣土地銀行內湖分行。而因為土地登記簿謄本內之記載，具有公信力，故
    被告在於核發電子登記簿謄本以前，應先確定其已經完全將以前人工登記簿上之
    有效資料建檔轉載於電子登記簿謄本內以後，始得據以核發電子登記簿謄本，否
    則，被告仍應僅能核發人工登記簿謄本，尚不得核發電子登記簿謄本，以免民眾
    因信賴登記而遭受損害。惟查，被告於八十七年十二月二十四日列印核發桃園市
    ○○段一一三七建號之建築改良物電子登記簿謄本予原告時，並未將以前之人工
    登記簿上有效資料完全建檔轉入登載於電子登記簿謄本內即予核發，顯見被告在
    於電子登記簿謄本之登記作業上，係有遺漏登記之疏誤。縱然被告於八十七年間
    實施地籍資料電子處理作業時，未能完全將人工登記簿上之有效資料全部建檔轉
    入登載於電子登記簿謄本內，係因囿於人力不足，惟被告在於此過渡時期之電子
    登記作業進行情況，究竟係如何，僅被告始得以知悉，一般民眾並無從查覺電子
    登記簿謄本內之資料會遺漏其他以前人工登記簿上之重要有效資料，是被告辯稱
    原告受理貸款前應同時申請人工登記簿謄本及電子登記簿謄本予以徵信查明，又
    謂系爭土地之第一順位抵押權人與第二順位抵押權人皆同為原告台灣土地銀行，
    原告應最為清楚本身債權狀況及抵押權設定情形，其於抵押權設定時竟未發現遺
    漏，均為其過失等詞云云，核與土地法第四十三條所規定登記之公信力意旨相違
    ，顯係屬卸責之詞，均不足予以採取。
四、再查，原告主張前述訴外人合揚建設股份有限公司於八十三年八月二十三日設定
    登記第一順位最高限額抵押權九億五千三百八十八元給予台灣土地銀行內湖分行
    ，所擔保之債權已不足清償，原告之第二順位抵押權所擔保之債權更無收回之望
    等語，被告就此事實不予爭執，且本院依職權調閱八十八年執字第一一九三八號
    （債務人陳金益）、八十八年執字第一一九四二號（債務人邱素芬、陳金益）、
    八十八年執字第一一九四三號（債務人楊榕根、邱素芬）及八十九年執字第七四
    一八號（債務人邱素芬）等執行卷宗資料核閱結果，原告就其所貸放五千三百三
    十三萬元給予訴外人邱素芬、楊榕根、陳金益等三人部分，迄今仍然未受清償，
    且桃園市○○段一一三七建號之建物於拍定後之價金仍須交回第一順位抵押權人
    即台灣土地銀行內湖分行，尚且不足清償訴外人合揚建設股份有限公司之債務，
    原告之桃園分行就上述建物所拍定之價金顯難以受償，原告主張其仍受有損害，
    非屬無稽之言。次查，本件雖因被告漏未將前述第一順位抵押權登載於八十七年
    十二月二十四日所列印核發之桃園市○○段一一三七建號之建築改良物電子登記
    簿謄本內，致使原告誤認前揭建物並未設定有抵押權，而貸放五千三百三十三萬
    元予訴外人邱素芬、楊榕根、陳金益等三人，惟原告損失之計算，依據土地法第
    六十八條第二項之規定：「損害賠償，不得超過受損害時之價值。」原告主張就
    訴外人陳金益、楊榕根二人部分，因上述一一三七建號之建物（註：總面積三七
    五六．四二平方公尺，陳金益、楊榕根二人應有部分均為一０六０分之一三），
    經鑑定價值為五十四萬三千六百六十元，原告即以上述鑑定結果計算陳金益、楊
    榕根二人部分原告所受之損害；至訴外人邱素芬部分，因依照本院八十八年度執
    字第一一九四二號強制執行事件就上述一一三七建號之建物（註：總面積三七五
    六．四二平方公尺，邱素芬應有部分為一０六０分之四五）鑑定價值為二百八十
    萬元，乃以此計算原告所受之損害；合計上述鑑定價值，原告受有三百八十八萬
    七千三百二十元之損害等語，已據原告提出財團法人臺灣經濟技術研究所鑑定表
    及本院八十八年度執字第一一九四二號八十八年十月一日執行處通知書影本各一
    份為證，且查被告對於上述財團法人臺灣經濟技術研究所及本院八十八年度執字
    第一一九四二號八十八年十月一日執行處通知書內所載對於訴外人陳金益、楊榕
    根、邱素芬三人所有之上述一一三七建號之建物鑑定價值，亦無任何爭執。故本
    件原告其受損害時之價值，應以上述其實行拍賣抵押物時之建物價值計算之，即
    三百八十八萬七千三百二十元。蓋因抵押權，係對於債務人或第三人不移轉占有
    而供擔保之不動產，得就其賣得價金受清償之權。故抵押權遭受損害時，其所受
    損害之價值，即應以債權因抵押權遭受損害而不能實現（受清償）之擔保物（抵
    押物）價值計算之。本件原告對於貸放五千三百三十三萬元予訴外人邱素芬、楊
    榕根、陳金益等三人之債權，因被告漏未將訴外人合揚建設股份有限公司於八十
    三年八月二十三日已經設定登記予台灣土地銀行內湖分行九億五千三百八十八元
    之第一順位抵押權轉入登載於八十七年十二月二十四日所核發之桃園市○○段一
    一三七建號之建築改良物電子登記簿謄本內，致原告本認為係第一順位抵押權，
    因被告漏未登載之故致為第二順位抵押權，使所擔保之債權無收回之望，則被告
    對於原告之抵押權由第一順位（八十七年十二月二十四日所列印核發之桃園市○
    ○段一一三七建號建築改良物登記簿謄本記載內容）變成為第二順位（八十九年
    三月三日所列印核發之桃園市○○段一一三七建號建築改良物登記簿謄本內容）
    所遭受之損害，自應以原告債權因抵押權遭受損害而不能受滿足清償之抵押物價
    值計算而賠償之。本件被告辯稱原告對債務人之債權仍存在，且並無不能向債務
    人行使權利之情形，故其並未受有損害，無請求被告賠償之理云云，此核與原告
    就對於擔保訴外人邱素芬、楊榕根、陳金益三人債權之抵押權，已經由第一順位
    退居為第二順位，因而無法取得抵押物之拍賣價金，實際上已經遭受損害之事實
    不符，是被告上詞所辯顯係屬卸責之語，亦不足予採取。從而，原告根據土地法
    第六十八條之規定，並依本院八十八年度執字第一一九三八號強制執行事件函請
    財團法人臺灣經濟技術研究所鑑定及八十八年度執字第一一九四二號強制執行事
    件就上述一一三七建號之建物鑑定價值，而請求被告應賠償三百八十八萬七千三
    百二十元之損害金，及自起訴狀繕本送達（註：本件起訴狀繕本於八十九年九月
    七日送達被告）翌日起至清償日止之法定遲延利息，為有理由，應予准許。
五、本件原告陳明願供擔保以代釋明，聲請宣告假執行，經核並無不合，爰酌定相當
    之擔保金額併予宣告之。惟被告亦陳明願供擔保，聲請免為假執行，亦合於法律
    規定，爰併宣告被告如於假執行程序實施前，以三百八十八萬七千三百二十元為
    原告預供擔保，得免為假執行。
六、因本件事證已臻明確，兩造其餘主張陳述及攻擊防禦方法，核與本件判決結果不
    生影響，無一一審究必要，附此敘明。
七、據上論結，本件原告之訴有理由，依民事訴訟法第七十八條、第三百九十條第二
    項、第三百九十二條，判決如主文。
中　　　華　　　民　　　國　　九十一　　年　　　十　　　月　　  八  　　日
                                        臺灣桃園地方法院民事第二庭
~B法　　　官　呂仲玉
右為正本，係照原本作成。
如對本判決上訴，須於判決送達後二十日內，向本院提出上訴狀。
中　　　華　　　民　　　國　　九十一　　年　　　十　　　月　　  十六 　　日
~B書　記　官　楊惠如
